臺灣板橋地方法院民事判決　九十年度簡上字第二六五號
　　上　訴　人　乙○○
　　訴訟代理人　丁○○
　　法定代理人　丙○○
　　訴訟代理人　甲○○
右當事人間請求給付票款事件，上訴人對於中華民國九十年七月二十五日本院板橋簡
易庭九十年度板簡字第一一０七號第一審判決提起上訴，本院判決如左：
    主      文
上訴駁回。
第二審訴訟費用由上訴人負擔。
    事實及理由
一、被上訴人於原審起訴時，其法定代理人原為賴昭銑，嗣於本件訴訟繫屬中變更為
    丙○○，有經濟部函及公司設立變更登記表等影本各一件可按，其新任法定代理
    人丙○○聲明承受訴訟，核與民事訴訟法第一百七十條、第一百七十五條第一項
    規定相符，應予准許，合先敘明。
二、被上訴人於原審起訴主張：伊持有上訴人簽發，經訴外人祥翊貨運股份有限公司
    （下稱祥翊公司）背書，付款人台灣土地銀行板橋分行，發票日民國九十年一月
    十日，票號ＡＵ─一０九五八九號，面額新臺幣（下同）二十二萬五千元之支票
    一紙，經遵期提示，竟因存款不足及拒絕往來等理由而退票，迭經催討，均不獲
    付款，為此依票據關係訴請上訴人及祥翊公司連帶給付票款，及自付款提示日即
    九十年一月十日起至清償日止，按週年利率百分之六計算之利息等語（原審判決
    ：上訴人應給付被上訴人二十二萬五千元，及自九十年一月十日起至清償日止，
    按週年利率百分之六計算之利息；被上訴人其餘第一審之訴駁回。上訴人就其第
    一審敗訴部分，提起本件上訴。被上訴人就其敗訴部分則未提起上訴，該部分之
    訴已告確定）。並聲明：駁回上訴人之上訴。
三、上訴人則以：伊未曾簽發系爭支票，該支票乃訴外人趙恒約所偽造，伊已向轄區
    警察局報案，並向臺灣臺北地方法院檢察署按鈴申告，刻正偵辦中。緣於八十二
    年間，伊本擬與趙恒約合夥做生意，遂向台灣土地銀行板橋分行申請開立系爭支
    存帳戶，但因雙方理念不合，未能如願經營合夥事業，伊隨即離開趙恒約，近年
    來多在海外經商，鮮少回國，自不能隔海簽發系爭支票。系爭支存帳戶雖由伊本
    人親赴銀行開立，但伊從未向銀行領取任何空白支票使用，亦未曾見過系爭支票
    。且系爭支票背面祥翊公司之背書章，業經原審判定出自偽造，據而駁回被上訴
    人對於祥翊公司部分之請求，可證系爭支票確有瑕疵。又台北縣汽車貨運商業同
    業公會八十九年十一月二十一日北汽貨華字第一九九號傳真函，亦可證明系爭支
    票確係趙恒約所加以偽造等語置辯。並聲明：(一)原判決不利於上訴人部分廢棄
    ；(二)右廢棄部分，被上訴人在第一審之訴駁回。
四、本件被上訴人主張之事實，業據其提出支票及退票理由單各一件為證。經查，依
    上開退票理由單所載，系爭支票之退票理由係「存款不足及拒絕往來戶」，並非
    「印章不符」，又系爭支存帳戶係上訴人本人親赴台灣土地銀行板橋分行開設，
    卷附該分行九十年十二月十二日橋存字第九００一三六四號函檢附之支票存款往
    來約定書，其上之簽名蓋章亦係上訴人所親為等情，均據上訴人自認在卷，而該
    約定書上之印章與系爭支票發票欄之印鑑章，二者之式樣、字體，依目視未見有
    何差異，且被上訴人曾於準備程序當庭主張系爭支票之印鑑章係屬真正，上訴人
    在場亦不爭執，僅辯稱該印鑑章係訴外人趙恆約所盜用云云（見本院九十一年二
    月十八日準備程序筆錄第二頁），故系爭支票之印鑑章為真正乙節，應堪認定。
    準此，被上訴人主張系爭支票係上訴人所簽發，據以請求上訴人負發票人之責任
    ，洵屬有據。
五、至上訴人所辯系爭支票乃訴外人趙恒約盜用印鑑章加以偽造云云，依舉證責任分
    配法則，應由上訴人就趙恒約盜用印章偽造支票之事實，負其舉證之責。惟查：
（一）上訴人雖到庭陳稱：伊於八十二年間擬與訴外人趙恆約合夥做生意，始開設系
      爭支存帳戶，伊未將印鑑章交給訴外人趙恆約，而係置於與趙恆約籌備合夥辦
      公處所之抽屜內並且上鎖，嗣因理念不合未能如願合夥，伊隨即搬離該辦公處
      所，從此不再進入該處所，系爭支存之印鑑章係趙恆約盜用，向銀行冒領空白
      支票後簽發，其自始至終均不知情等語。然而，支存印鑑章乃屬重要之交易物
      件，如無授權他人代為保管使用，一般均由本人慎重保管，始符常情。且依上
      訴人之上開答辯，上訴人原擬與趙恆約經營合夥事業，始開設系爭支存帳戶，
      其當時既將支存印鑑章置於抽屜內上鎖保管，並未交予趙恆約，當已深知該印
      鑑章之重要性，竟於合夥未成而遷離籌備處所後，對該印鑑章不聞不問，致遭
      趙恆約盜用，且遲至多年之後，始發現趙恆約盜用之情，所辯已與常理有違。
（二）另經本院依職權函詢台灣土地銀行板橋分行其存戶領取空白支票之相關作業規
      定，該分行函覆略謂：領用空白支票，係存戶於領用證蓋上原留支存印鑑憑辦
      ，並經該行經辦員核對支票領取證之印鑑確實相符後，始可核發等語，有該分
      行九十一年一月三十日橋存字第九一００一四九號函附卷可稽。準此，付款銀
      行既僅於核對留存印鑑相符後，即可核發空白支票，存戶本人即使未親赴銀行
      領取空白支票，顯有可能係交付印鑑委由他人代為領取，不必然意謂該空白支
      票即係遭人冒領盜用。故上訴人另辯稱付款銀行發給系爭支票之空白支票時，
      上訴人當時人在海外，該空白支票並非上訴人親赴銀行領取等語，縱令屬實，
      亦未足證明系爭支票即應出自趙恆約之偽造。
（三）再者，原審認定祥翊公司毋庸負系爭支票之背書人責任，其理由係被上訴人未
      能舉證證明該背書印章之真正，故依舉證責任分配法則，判決被上訴人該部分
      敗訴在案，並非逕認該背書印章確實出自他人偽造，應予究明。況且，即認系
      爭支票之背書部分確經他人偽造，其與系爭支票之簽發是否同經他人偽造，二
      者間亦無必然關連。又卷附台北縣汽車貨運商業同業公會八十九年十一月二十
      一日北汽貨華字第一九九號傳真函，係該公會依祥翊公司之電話陳訴向其會員
      發送之書面警示，依其內容所示，充其量僅能作為認定祥翊公司之印章有無遭
      人冒用之參考而已，其與上訴人之印鑑章有無遭人盜用，顯無直接關係。從而
      ，原審判決駁回被上訴人對於祥翊公司部分之請求，及台北縣汽車貨運商業同
      業公會之上開傳真函，均不足為任何有利上訴人之認定至明。
（四）末查，上訴人曾另案於臺灣高等法院八十九年度上更(一)字第七五九號趙恆約違
      反銀行法案件到庭證述：伊與趙恆約係當兵時認識，民國七十幾年時在他那邊
      工作，做到八十三年，有該案訊問筆錄影本附卷可稽。而系爭支存帳戶係上訴
      人於八十二年五月十一日向台灣土地銀行板橋分行申請設立，亦有該分行九十
      年十二月十二日函檢附之支存往來約定書可按。足認上訴人於八十二年間設立
      系爭支存帳戶當時，先前已為訴外人趙恆約工作數年，再持續為趙恆約工作至
      八十三年間始行離職，益徵上訴人前揭所辯伊於八十二年間擬與趙恆約合夥做
      生意，嗣因理念不合隨即離開云云，有所不實。又上訴人於八十二年間，除向
      台灣土地銀行板橋分行申請設立系爭支存帳戶外，另曾向合作金庫板橋支庫設
      立存款帳戶，並已同意訴外人趙恆約使用後者存款帳戶等情，此徵上訴人於前
      開臺灣高等法院刑事案件到庭所證：（問：有無在板橋或別的地方開過帳戶？
      ）有在台灣土地銀行開過甲存或乙存（應指系爭支存帳戶）；（法官提出合作
      金庫板橋支庫帳戶資料，問：何人開戶？）這帳戶可能是伊開的，但裡面如何
      操作，伊不知道，操作可能是伊老闆趙恆約，伊有同意趙恆約使用該帳戶，至
      於如何使用伊不清楚等語，甚為明確。而上訴人向合作金庫板橋支庫申請設立
      之存款帳戶當時既已同意趙恆約全權使用，則上訴人於同一時期另向台灣土地
      銀行板橋分行申請設立之支存帳戶，即令係由訴外人趙恆約使用開票，趙恆約
      使用該支存帳戶是否事前未經徵得上訴人之同意？誠不能無疑。
六、綜上所述，被上訴人依票據關係訴請上訴人給付票款，及自付款提示日即九十年
    一月十日起至清償日止，按週年利率百分之六計算之利息，核屬有據，應予准許
    。上訴人抗辯系爭支票係訴外人趙恆約所偽造云云，未能舉證以實其說，尚難採
    信。原審因而為上訴人敗訴之判決，並因本件係命清償票據債務之判決，另依職
    權就原告勝訴部分宣告假執行，核無不合。被上訴人仍執前詞置辯，為無理由，
    應予駁回。
七、本件事實已臻明確，兩造其餘攻擊防禦方法，經審酌後均於判決結果不生影響，
    爰不逐一論列，併此敘明。
八、據上論結，本件上訴為無理由，依民事訴訟法第四百三十六條之一第三項、第四
    百四十九條第一項、第七十八條，判決如主文。
中　　　華　　　民　　　國　　九十一　　年　　　九　　　月　　　十　　　日
                                    臺灣板橋地方法院民事第三庭
~B審判長法官　黃麟倫
~B法　　　官　何君豪
~B法　　　官　朱嘉川
右為正本係照原本作成。
本判決不得上訴。
中　　　華　　　民　　　國　　九十一　　年　　　九　　　月　　　十二　　　日
~B法院書記官　馬文慶
